ACORDAO-COMPLETO-2569194

ACÓRDÃO 3703/2023 ATA 13/2023 - PRIMEIRA CÂMARA

VISTOS, relatados e discutidos estes autos de aposentadoria concedida pela Universidade Tecnológica Federal do Paraná,
ACORDAM os Ministros do Tribunal de Contas da União, reunidos em sessão da Primeira Câmara, diante das razões expostas pelo Relator, com fundamento no art. 71, inciso III, da Constituição Federal e nos arts. 1º, inciso V, 39, inciso II, e 45 da Lei 8.443/1992, em:
9.1. considerar ilegal o ato de aposentadoria de interesse do sr. Jazomar Vieira da Rocha, recusando seu registro;
9.2. determinar à Universidade Tecnológica Federal do Paraná que:
9.2.1. faça cessar, no prazo de 15 (quinze) dias, contado a partir da ciência desta deliberação, os pagamentos decorrentes do ato impugnado, sob pena de responsabilidade solidária da autoridade administrativa omissa, consoante disposto nos arts. 71, inciso IX, da Constituição Federal e 262 do Regimento Interno desta Corte;
9.2.2. exclua da remuneração do interessado quaisquer pagamentos alusivos à chamada "diferença de URV" (Lei 8.880/1994) , há muito integrada à retribuição ordinária de seu cargo de origem;
9.2.3. quantifique, no prazo de 60 (sessenta) dias a contar da ciência desta deliberação, os valores pagos ao sr. Jazomar Vieira da Rocha, a partir do mês de agosto de 2018, a título de "16171-DECISAO JUDICIAL TRANS JUG APO" (Ação Ordinária 2000.70.00.002014-1) , adotando, na sequência, as medidas cabíveis com vistas à restituição do indébito;
9.2.4. dê ciência desta deliberação ao interessado, alertando-o de que o efeito suspensivo proveniente da interposição de eventuais recursos, caso não providos, não o exime da devolução dos valores indevidamente percebidos após a notificação;
9.2.5. envie a esta Corte de Contas, no prazo de 30 (trinta) dias, por cópia, comprovante de que o sr. Jazomar Vieira da Rocha teve ciência desta deliberação;
9.3. determinar à AudPessoal que:
9.3.1. traga aos autos a memória de cálculo da "vantagem judicial" incluída na composição dos proventos do ato constante deste processo;
9.3.2. verifique, no âmbito da Universidade Tecnológica Federal do Paraná, se outros servidores foram favorecidos, a partir do exercício de 2018, com pagamentos irregulares de URV similares aos identificados neste processo, e, em caso positivo, se foram adotadas pela universidade as providências cabíveis com vistas ao saneamento da falha e à restituição do indébito;
9.3.3. identifique e promova a audiência dos responsáveis pela reimplantação, nos proventos do sr. Jazomar Vieira da Rocha, da chamada "diferença de URV", calculada em valor exorbitante e em descumprimento aos itens 9.4.1 e 9.4.2 do Acórdão 4078/2008-TCU-Primeira Câmara;
9.3.4. na hipótese de não adoção, pela Universidade Tecnológica Federal do Paraná, das providências reparatórias referidas nos itens 9.2.3 e 9.3.2 desta deliberação, proceda à instauração de tomada de contas especial, para identificação dos responsáveis e quantificação do dano, com vistas ao ressarcimento dos valores pagos a título de "diferença de URV", a partir do mês de agosto de 2018, a servidores da entidade.

Ato de aposentadoria.

Primeira Câmara

Universidade Tecnológica Federal do Paraná.

3. Interessado: Jazomar Vieira da Rocha (XXX.897.109-XX).

13.1. Ministros presentes: Walton Alencar Rodrigues (Presidente), Benjamin Zymler (Relator), Jorge Oliveira e Jhonatan de Jesus.
13.2. Ministro-Substituto presente: Weder de Oliveira.

BENJAMIN ZYMLER

Adoto como relatório, com os ajustes de forma pertinentes, a instrução elaborada no âmbito da Unidade de Auditoria Especializada em Pessoal (AudPessoal) , a qual contou com a anuência dos dirigentes da unidade técnica e do representante do Ministério Público nos autos:
"INTRODUÇÃO
Trata-se de ato de aposentadoria, submetido, para fins de registro, à apreciação do Tribunal de Contas da União (TCU) , de acordo com o art. 71, inciso III, da Constituição Federal.  O ato foi cadastrado e disponibilizado ao TCU por intermédio do Sistema e-Pessoal, na forma do art. 2º e 4º da Instrução Normativa TCU 78/2018.
O ato desse processo pertence à Universidade Tecnológica Federal do Paraná.
EXAME TÉCNICO
3.	Cabe esclarecer de início que o ato em apreço foi autuado com prioridade para dar cumprimento ao subitem 9.1 do Acórdão 1414/2021-TCU-Plenário:
'9.1. ordenar à Segecex que:
9.1.1. promova a devolução aos correspondentes órgãos de origem dos atos registrados tacitamente - com fulcro no entendimento do STF (RE 636.553/RS) - que deram entrada no TCU há menos de 9,5 anos, para devida inclusão no sistema e-Pessoal, no prazo de 60 dias, à exceção daqueles cujos interessados faleceram ou que não estejam dando azo a pagamentos;
9.1.2 após o recebimento dos novos registros, identifique e adote as medidas necessárias para revisão de ofício dos atos com ilegalidades, dando prioridade, na medida do possível, aos que ingressaram no TCU há mais tempo'.
4.	Verificou-se que o ato do interessado apresentava indícios de ilegalidade, em razão de ter incorporado aos seus proventos de aposentadoria parcela remuneratória paga com base em decisão judicial proferida no âmbito do processo 2000.70.00.002014-1 que tramitou na 7ª Vara Federal de Curitiba, onde o Sindicato da categoria obteve decisão judicial favorável em favor de seus filiados no sentido de que fosse pago o percentual de 3,17% (URV) .
5.	Assim, em virtude de o registro tácito ter ocorrido há menos de cinco anos e de ter detectado violação da ordem jurídica, esta Unidade Técnica propôs revisão de ofício do registro do ato e encaminhou ofício (peça 3) comunicando sobre a oitiva do interessado, para que apresentasse seus argumentos, uma vez que haveria possiblidade de proposta de ilegalidade e o ato tinha dado entrada neste Tribunal há mais de cinco anos.
6.	Devidamente notificado da oitiva desta Unidade Técnica, o interessado questionou (peça 7) sobre ser beneficiado por tal rubrica, em razão da coisa julgada formada do Processo nº 2000.70.00.002014-1, que tramitou na 7ª Vara Federal de Curitiba, onde o Sindicato dos Trabalhadores em Educação do Terceiro Grau Público do Estado do Paraná conseguiu decisão judicial favorável aos seus filiados no sentido de incorporação do percentual de 3,17 (URV) .
7.	Conforme o Acórdão 1414/2021-TCU-Plenário, Sessão de 16/06/2021, da relatoria do Ministro Walton Alencar Rodrigues, é possível a apreciação de ato sujeito a registro mediante relação (art. 143, inciso II, do Regimento Interno do TCU) nas hipóteses em que a ilegalidade do ato decorra exclusivamente de questão jurídica de solução já pacificada na jurisprudência do Tribunal.
8.	Ainda neste Acordão foi determinado a revisão de ofício de atos registrados tacitamente com base no Recurso Extraordinário 636.553/RS - STF, nos embargos de declaração opostos em face dessa decisão e no disposto no art. 260, § 2º, do Regimento Interno do TCU.
9.	Com relação especificamente ao pagamento da parcela, o Acórdão 1614/2019-TCU-Plenário, de relatoria da Ministra Ana Arraes, propôs que fossem absorvidas ou eliminadas da estrutura remuneratória dos servidores públicos federais, conforme o caso, o pagamento das seguintes rubricas judiciais: a) Plano Bresser (reajuste de 26,06%, referente à inflação de junho de 1987) ; b) URP de abril e maio de 1988 (16,19%) ; c) Plano Verão (URP de fevereiro de 1989, com o índice de 26,05%) ; d) Plano Collor (1990, com o índice de 84,32%) ; e) incorporação de horas extras; f) vantagem pessoal do art. 5º do Decreto 95.689/1988, concedida com o fito de evitar o decesso remuneratório em razão do reenquadramento de docentes e técnicos administrativos no Plano Único de Classificação e Retribuição de Cargos e Empregos; g) percentual de 28,86%, referente ao reajuste concedido exclusivamente aos militares pelas Leis 8.622/1993 e 8.627/1993, posteriormente estendido aos servidores civis pela Medida Provisória 1.704/1998; h) percentual de 3,17%, em função de perda remuneratória decorrente da aplicação errônea dos critérios de reajuste em face da URV (referente ao Plano Real) ; e i) percentual de 10,8%, concedido exclusivamente para proventos de aposentadoria e pensão civil.
10.	 Assim, a manutenção de pagamentos relativos a essas vantagens apenas seria admissível se fosse necessário assegurar, imediatamente após a transposição ao Regime Jurídico Único (RJU) , a irredutibilidade da remuneração. Nessa hipótese, a vantagem seria paga sob a forma de VPNI e paulatinamente compensada nos aumentos subsequentes conferidos ao funcionalismo, até seu completo desaparecimento. Nesse sentido foi o Acórdão 3787/2020-TCU-Primeira Câmara, de relatoria do Ministro Vital do Rêgo.
11.	No caso concreto, após a transposição ao RJU, diversas leis reestruturaram a carreira do servidor, tais como as Leis 11.784/2008, 12.778/2012 e 13.324/2016.
12.	Assim, entende-se que não há respaldo legal para manutenção do pagamento da rubrica, após a transposição ao RJU e das citadas leis que reestruturaram a carreira.
CONCLUSÃO
13.	A abrangência e a profundidade das verificações levadas a efeito fundamentam convicção de que o ato 84936/2021 pode ser apreciado pela ilegalidade, em razão das irregularidades apontadas no item Exame das Constatações desta instrução, que representam afronta à legislação e à jurisprudência de referência
PROPOSTA DE ENCAMINHAMENTO
14.	Ante o exposto, com fundamento nos arts. 71, inciso III, da Constituição Federal, 1o, inciso V, e 39, inciso II, da Lei 8.443/1992 e 260, § 1o, do Regimento Interno do Tribunal de Contas da União, propõe-se:
a) considerar ilegal e negar o registro do ato de aposentadoria constante do presente processo, em razão de haver incorporação de parcela relativa ao percentual de 3,17%, parcela paga em função de perda remuneratória decorrente da aplicação errônea dos critérios de reajuste em face da URV (referente ao Plano Real) ;
b) determinar à Universidade Tecnológica Federal do Paraná que:
b.1) abstenha de realizar pagamentos para o ato ora apreciado pela ilegalidade, no prazo 15 (quinze) dias, contado a partir da ciência desta deliberação, sujeitando-se a autoridade administrativa omissa à responsabilidade solidária, nos termos do art. 262, caput, do Regimento Interno do TCU;
b.2) comunique o interessado do teor desta decisão, alertando-o de que o efeito suspensivo proveniente da interposição de eventuais recursos não o exime da devolução dos valores percebidos indevidamente após a respectiva notificação, caso os recursos não sejam providos;
b.3) no prazo de trinta dias, contados da ciência da decisão, envie a este Tribunal documentos comprobatórios de que o interessado está ciente do julgamento deste Tribunal;
b.4) com fundamento no art. 262, § 2º, do Regimento Interno do TCU, cadastre novo ato de aposentadoria do interessado, escoimado da irregularidade apontada nos autos."
É o relatório.

João Luiz Arzeno da Silva (OAB/PR 23.510) e outros, representando Jazomar Vieira da Rocha.

Procurador Marinus Eduardo De Vries Marsico.

APOSENTADORIA. NEGATIVA DE REGISTRO DO ATO ORIGINAL, EM FACE DA INCLUSÃO, NOS PROVENTOS, DE FORMA DESTACADA, DE RUBRICA ALUSIVA À DIFERENÇA DE REAJUSTE DA LEI 8.880/1994 (ÍNDICE DE 3,17%), JÁ INTEGRADA À ESTRUTURA ORDINÁRIA DE REMUNERAÇÃO DO FUNCIONALISMO PELA MEDIDA PROVISÓRIA 2.225-45/2001. SUPRESSÃO DA VANTAGEM, MEDIANTE A EDIÇÃO DE NOVO ATO, REGISTRADO TACITAMENTE. REINCLUSÃO DA PARCELA IRREGULAR. ILEGALIDADE. NEGATIVA DE REGISTRO. DETERMINAÇÕES.

APOSENTADORIA (APOS)

Unidade de Auditoria Especializada em Pessoal (AudPessoal).

Em exame, a aposentadoria do sr. Jazomar Vieira da Rocha, ex-servidor da Universidade Tecnológica Federal do Paraná (UTFPR) .
2.	Ato anterior, do mesmo interessado, foi registrado tacitamente em 20/12/2018, nos termos da tese de repercussão geral fixada pelo Supremo Tribunal Federal (STF) no Recurso Extraordinário (RE) 636.553. 
3.	No presente título, foi identificada a inclusão destacada nos proventos de parcela alusiva à diferença de 3,17% (URV; Lei 8.880/1994) , há muito integrada à estrutura remuneratória ordinária do cargo de origem do interessado.
4.	Nessas circunstâncias, entendendo ser o caso de revisão de ofício, a Unidade de Auditoria Especializada em Pessoal (AudPessoal) procedeu à instauração do procedimento, chamando o inativo ao feito para prévia defesa de seus interesses (peças 3-5) .
5.	Em atendimento à notificação, o sr. Jazomar Vieira da Rocha, por seus advogados, trouxe aos autos as seguintes alegações, em essência:
	- "o servidor foi beneficiado por tal rubrica, em razão da coisa julgada formada do Processo nº 2000.70.00.002014-1, que tramitou na 7ª Vara Federal de Curitiba, onde o Sindicato dos Trabalhadores em Educação do Terceiro Grau Público do Estado do Paraná conseguiu decisão judicial favorável aos seus filiados no sentido de incorporação do percentual de 3,17 (URV) ";
	- "ainda que assim não fosse, o TCU não mais pode modificar o benefício ou revisá-lo, visto que a aposentadoria do docente já foi objeto de análise por este Tribunal no Processo TC Processo 018.543/2008-0";
	- "não pode a Administração revisar ou descumprir o que ficou previsto no ato após o lapso temporal de cinco anos a forma de percepção dos proventos do Interessado, visto que, tal como reconhecido pelo E. Supremo Tribunal Federal na Súmula nº 359, é direito dos servidores de obterem seus proventos conforme a lei de aposentação";
	- "considerando que a autuação do processo nº Processo 018.543/2008-0, que trata da aposentadoria do Interessado, ingressou no TCU em 2008, não há que se falar em revisão dos proventos do servidor neste momento, sob pena de ofensa ao princípio da segurança jurídica e ao que foi decidido no Tema nº 445/STF";
	- "a natureza jurídica do índice de 3,17% é ínsita à revisão geral de vencimentos, realizada nos termos do art. 37, X, da Constituição Federal, visando à recomposição do valor monetário dos vencimentos dos servidores públicos; assim, enquanto revisão geral de vencimentos, o índice requerido não guarda qualquer simetria legal com acréscimos porventura trazidos a carreiras específicas, em nome de sua reestruturação"; e
	- "a supressão das referidas rubricas judiciais acarretará evidente redução dos proventos do Requerente, em total afronta ao art. 37, inciso XV, da Constituição Federal".
6.	Em sua derradeira promoção, a AudPessoal afasta a defesa apresentada e propugna a negativa de registro do ato, com determinação à origem para emissão de novo título concessório escoimado da irregularidade.
7.	O Ministério Público, em cota singela, põe-se de acordo.
8.	Os pareceres técnicos carecem de reparos, como segue.
9.	Segundo informam os autos, o sr. Jazomar Vieira da Rocha obteve, por meio de seu sindicato, sentença judicial assegurando a incorporação aos seus rendimentos, em caráter permanente, da diferença identificada no cálculo do reajuste estabelecido no art. 28 da Lei 8.880/1994, a chamada "diferença de URV" (Ação Ordinária 2000.70.00.002014-1, interposta na 7ª Vara Federal de Curitiba; peça 12, p. 7-26) . 
10.	Ocorre que, por força da Medida Provisória 2.225-45/2001, tal diferença foi estendida a todos os servidores do Poder Executivo Federal, passando a compor sua remuneração ordinária (ênfase acrescentada) :
"Art. 8º  Aplica-se aos servidores civis do Poder Executivo Federal, extensivo aos proventos da inatividade e às pensões, nos termos do art. 28 da Lei nº 8.880, de 27 de maio de 1994, a partir de janeiro de 1995, o reajuste de vinte e cinco vírgula noventa e quatro por cento concedido aos servidores dos demais Poderes da União e aos Militares, deduzido o percentual já recebido de vinte e dois vírgula zero sete por cento.
Art. 9º A incorporação mensal do reajuste de que trata o art. 8º ocorrerá nos vencimentos dos servidores a partir de 1º de janeiro de 2002. 
Art. 10.  Na hipótese de reorganização ou reestruturação de cargos e carreiras, concessão de adicionais, gratificações ou qualquer outra vantagem de qualquer natureza, o reajuste de que trata o art. 8º somente será devido até a data da vigência da reorganização ou reestruturação efetivada, exceto em relação às parcelas da remuneração incorporadas a título de vantagem pessoal e de quintos e décimos até o mês de dezembro de 1994."
11.	Num tal contexto, a manutenção em destacado do índice de 3,17% nos proventos configura verdadeiro bis in idem, desnaturando mesmo a própria sentença judicial concessiva do benefício. 
12.	Aliás, ainda que se admitisse que a decisão judicial assegurou aos servidores, em meados do ano 2000, quando foi proferida, o pagamento em duplicidade da URV, não haveria como sustentar, em face da literalidade do art. 10 da MP 2.225-45/2001, o caráter de perpetuidade atribuído pela UTFPR à parcela.
13.	A matéria, vale dizer, já se encontra pacificada no Poder Judiciário, como ilustram os excertos das seguintes decisões das duas principais Cortes de Justiça do País:
SUPERIOR TRIBUNAL DE JUSTIÇA (STJ) 
"ADMINISTRATIVO. AGRAVO REGIMENTAL EM RECURSO ESPECIAL. REAJUSTE DE 3,17%. ART. 10 DA MP 2.225-45/01. LIMITAÇÃO. REESTRUTURAÇÃO E REORGANIZAÇÃO DE CARREIRA. AGRAVO REGIMENTAL DESPROVIDO.
............................................................................................................................................
2. É pacífica a jurisprudência desta Corte de que o art. 10 da Medida Provisória 2.225-45/01 apenas determinou que a implantação do reajuste de 3,17%, devido aos servidores públicos civis do Poder Executivo Federal, deverá ser considerada pelo legislador federal quando operar reestruturação ou reorganizar carreiras. Precedentes.
............................................................................................................................................
4. A MP 2.225/2001 foi editada com o fito de que fosse estendido a todos os servidores públicos federais o reajuste de 3,17% devido por força da Lei 8.880/94. Nada mais fez, portanto, do que reconhecer e amparar um prévio e legítimo interesse dos servidores, assim como em alguns casos o fizeram eventuais sentenças favoráveis a estes. A inobservância da MP implicaria o pagamento em duplicidade da verba, que em alguns casos já estaria incorporada à remuneração do servidor e determinada por decisão judicial. Não se trata, portanto, de ofensa à coisa julgada, mas do reconhecimento por duas vias diferentes - a MP em geral e as decisões judiciais em casos específicos - de um mesmo direito.
5. Agravo Regimental desprovido"  (AgRg no REsp 976764/PR, DJe 01/12/2008; grifei) .
SUPREMO TRIBUNAL FEDERAL (STF) 
"1) Direito monetário. Conversão do padrão monetário: Cruzeiro Real em URV. Direito aos 11,98%, ou do índice decorrente do processo de liquidação, e a sua incorporação. Competência privativa da União para legislar sobre a matéria. Art. 22, inciso VI, da Constituição da República. Inconstitucionalidade formal da lei estadual nº 6.612/94 que regula o tema da conversão do Cruzeiro Real em URV.
2) O direito ao percentual de 11,98%, ou do índice decorrente do processo de liquidação, na remuneração do servidor, resultante da equivocada conversão do Cruzeiro Real em URV, não representa um aumento na remuneração do servidor público, mas um reconhecimento da ocorrência de indevido decréscimo no momento da conversão da moeda em relação àqueles que recebem seus vencimentos em momento anterior ao do término do mês trabalhado, tal como ocorre, verbi gratia, no âmbito do Poder Legislativo e do Poder Judiciário por força do art. 168 da Constituição da República.
3) Consectariamente, o referido percentual deve ser incorporado à remuneração dos aludidos servidores, sem qualquer compensação ou abatimento em razão de aumentos remuneratórios supervenientes.
4) A limitação temporal do direito à incorporação dos 11,98% ou do índice decorrente do processo de liquidação deve adstringir-se ao decisum na ADI nº 2.323-MC/DF e na ADI nº 2.321/DF.
5) O término da incorporação dos 11,98%, ou do índice obtido em cada caso, na remuneração deve ocorrer no momento em que a carreira do servidor passa por uma restruturação remuneratória, porquanto não há direito à percepção ad aeternum de parcela de remuneração por servidor público.
6) A irredutibilidade estipendial recomenda que se, em decorrência da reestruturação da carreira do servidor, a supressão da parcela dos 11,98%, ou em outro percentual obtido na liquidação, verificar-se com a redução da remuneração, o servidor fará jus a uma parcela remuneratória (VPNI) em montante necessário para que não haja uma ofensa ao princípio, cujo valor será absorvido pelos aumentos subsequentes.
7) A reestruturação dos cargos no âmbito do Poder Judiciário Federal decorreu do advento da Lei nº 10.475/2002, diploma legal cuja vigência deve servir de termo ad quem para o pagamento e incorporação dos 11,98% no âmbito do referido Poder.
8) Inconstitucionalidade.
9) Recurso extraordinário interposto pelo estado do Rio Grande do Norte conhecido e parcialmente provido, porquanto descabida a pretensa compensação do percentual devido ao servidor em razão da ilegalidade na conversão de Cruzeiros Reais em URV com aumentos supervenientes a título de reajuste e revisão de remuneração, restando, por outro lado, fixado que o referido percentual será absorvido no caso de reestruturação financeira da carreira, e declarada incidenter tantum a inconstitucionalidade da Lei n° 6.612, de 16 de maio de 1994, do estado do Rio Grande do Norte" (RE 561.836/RN, DJe 10/2/2014; grifei) .
14.	A propósito, em julho de 2001, mês em que a "rubrica judicial" alusiva aos 3,17% foi incluída nos rendimentos dos servidores da UTFPR, a remuneração total do cargo efetivo do sr. Jazomar Vieira da Rocha (incluindo a URV, então paga no valor de R$ 73,07) era de R$ 2.963,63; em fevereiro de 2006, quando se aposentou, seus proventos (agora, excluindo a parcela alusiva à URV, então no valor de R$ 82,97) somavam R$ 4.009,50.
15.	Portanto, à época da inativação, já se apresentava absolutamente antijurídico o pagamento destacado da vantagem, integrada que estava à remuneração ordinária do interessado.
16.	No ponto, saliento não se poder falar em decadência, ou em ofensa ao princípio da irredutibilidade dos proventos, antes do registro do título de aposentadoria pelas Cortes de Contas:
"EMENTA: AGRAVO INTERNO EM MANDADO DE SEGURANÇA. TRIBUNAL DE CONTAS DA UNIÃO. FLUÊNCIA DO PRAZO DECADENCIAL PREVISTO NO ART. 54 DA LEI Nº 9.784/1999 QUE SOMENTE SE INICIA COM O APERFEIÇOAMENTO, POR MEIO DO REGISTRO, DO ATO CONCESSIVO DE APOSENTADORIA. QUINTOS DE FC-4 INCORPORADOS AOS PROVENTOS DE JUBILAÇÃO. FORMA DE CÁLCULO. CONVERSÃO EM VPNI. AUSÊNCIA DE DIREITO ADQUIRIDO A REGIME JURÍDICO REMUNERATÓRIO. PRINCÍPIO DA IRREDUTIBILIDADE QUE NÃO RESULTA AFRONTADO, NO CASO DE GLOSA DE VALOR PAGO SEM RESPALDO LEGAL. 
1. Não aperfeiçoado o ato concessivo de aposentadoria, por meio do respectivo registro pelo Tribunal de Contas da União, inviável falar em fluência do prazo estabelecido no art. 54 da Lei nº 9.784/1999, referente ao lapso de tempo de que dispõe a administração pública para promover a anulação de atos de que resultem efeitos favoráveis aos destinatários, tampouco em estabilização da expectativa do interessado na jubilação. Precedentes. 
2. A jurisprudência desta Casa é pacífica quanto à ausência de direito adquirido a regime jurídico, inclusive a regime jurídico remuneratório, podendo o Poder Público alterar a estrutura dos vencimentos de seus servidores, desde que com eficácia ex nunc e sem redução nominal dos estipêndios. 
3. A glosa de vantagem remuneratória paga sem base legal não importa em ofensa ao princípio constitucional da irredutibilidade de vencimentos. Precedentes. 
4. Sem negar o direito do agravante à incorporação de quintos de FC-4, a autoridade impetrada limitou-se a asseverar a necessidade, ante a superveniência do art. 15, § 1º, da Lei nº 9.527/1997, de que os quintos fossem pagos como vantagem pessoal nominalmente identificada (VPNI) , sujeitos exclusivamente à atualização decorrente da revisão geral da remuneração dos servidores" (MS 36.449 AgR, Primeira Turma do STF, relatora Min. Rosa Weber, julg. 23/8/2019, publ. 3/9/2019; destaques acrescentados) .
17.	Posto isso, faz-se necessário chamar à ordem o presente feito para a correta definição de seu atual estágio e fixação de seus rumos.
18.	Nesse sentido, esclareço, de plano, que, conforme noticiado pela defesa (mas ignorado pela unidade de instrução) , o ato original de aposentadoria do sr. Jazomar Vieira da Rocha, editado em 9/2/2006, foi apreciado pelo TCU no âmbito do TC-Processo 018.543/2008-0 (v. peça 10) . 
19.	Ocorre que, naqueles autos, por meio do Acórdão 4078/2008-TCU-Primeira Câmara, prolatado em 4/11/2008, o Tribunal reputou ilegal a concessão, com recusa de registro, e isso precisamente em face da indevida inclusão da URV no benefício previdenciário. A deliberação foi mais tarde confirmada, em pedido de reexame de autoria da UTFPR, pelo Acórdão 4366/2014-TCU-Primeira Câmara.
20.	Embora o recurso, com efeito suspensivo, tenha sido apreciado apenas em 2014, a Universidade suprimiu o pagamento da URV a partir de janeiro de 2010. Em 20/12/2013, o novo ato, sem a parcela irregular, foi submetido ao Tribunal (ato Sisac 10094202-04-2013-000047-0) . Esse ato, todavia, foi restituído à origem, para recadastramento no sistema e-Pessoal.
21.	No final de 2018, o pagamento da URV foi restabelecido e, desta feita, com expressivo acréscimo de valor. O derradeiro ato, ora em exame, contemplando novamente a vantagem, foi remetido ao Tribunal em 15/10/2021.
22.	Como se vê, de rigor, o ato que recebeu o registro tácito apontado pela AudPessoal não apresentava ilegalidade. Na verdade, corrigiu, adequadamente, o ato original, considerado ilegal pela Corte.
23.	O presente ato, por outro lado, constitui alteração daquele segundo ato - também inicial, pois que editado em substituição ao primeiro, cujo registro fora negado -, mediante o qual a "parcela judicial" foi restabelecida.
24.	Para maior clareza, os principais elementos dos três atos de aposentadoria editados pela UTFPR em favor do sr. Jazomar Vieira da Rocha são sintetizados na tabela abaixo:
	Ato
	Data de Entrada no TCU
	Data da Apreciação
	Valor da URV (R$) 

	Sisac 10094202-04-2006-000001-9
	9/3/2007
	4/11/2008 (1) 
	82,97 (2) 

	Sisac 10094202-04-2013-000047-0
	20/12/2013
	Não houve (3) 
	0,00

	e-Pessoal 84936/2021
	15/10/2021
	Em exame
	5.020,78 (4) 

 (1) Acórdão 4078/2008-TCU-Primeira Câmara.
 (2) 3,17% aplicado sobre o somatório das rubricas provento básico, GAE e GATS.
 (3) Registro tácito em 20/12/2018.
 (4) 38,27% aplicado sobre o somatório das rubricas provento básico, RT e GATS.
25.	Pois bem, de rigor, reitero, não há que se falar, no presente caso, em revisão de ofício, como sugerem a AudPessoal e o Ministério Público. O ato remetido ao Tribunal em 2013, tacitamente registrado (o que dispensa a edição de novo ato inicial para o inativo, vale dizer) não apresentava nenhuma irregularidade, até porque foi editado precisamente para corrigir a ilicitude que motivou a negativa de registro do título original.
26.	Na verdade, consulta ao Siape revela que a falha identificada no ato ora em exame teve início em novembro de 2018, mês em que reimplantada no contracheque do inativo, com efeitos financeiros retroativos a agosto do mesmo ano, a URV.
27.	O agravante é que, além de se tratar de restabelecimento de rubrica anteriormente declarada ilegal pelo TCU, a vantagem passou a ser paga em valor substancialmente mais elevado. 
28.	De fato, mantida a fórmula de cálculo original da parcela, esta alcançaria, em 2018, o valor de R$ 293,56, com a aplicação do índice de 3,17% sobre o somatório das rubricas provento básico e anuênios. No entanto, a UTFPR, naquele ano de 2018, ao reimplantar a rubrica, passou a pagá-la no valor de R$ 5.020,78, equivalente a cerca de 38% da totalidade das outras parcelas componentes dos proventos (provento básico, anuênios e retribuição por titulação) , valor que ainda hoje é pago ao inativo.
29.	Nessas circunstâncias, para além da negativa de registro do ato, tenho por imperiosa a adoção de medidas complementares com vistas à reparação do dano causado ao Erário - inclusive, se necessário, com a instauração de tomada de contas especial - e eventual apenação dos responsáveis.
	Diante do exposto, voto no sentido de que este Colegiado adote a deliberação que ora submeto a sua apreciação.
TCU, Sala das Sessões Ministro Luciano Brandão Alves de Souza, em 2 de maio de 2023.
BENJAMIN ZYMLER 
Relator